最　高　行　政　法　院　判　決
　　　　　　　　　　　　　　　　　　 94年度判字第01703號
上　訴　人　財政部
代　表　人　甲　○
被 上訴 人　乙○○
上列當事人間因入出境事件，上訴人不服中華民國93年4月22日
臺北高等行政法院92年度訴字第2286號判決，提起上訴。本院判
決如下：
　　主  文
上訴駁回。
上訴審訴訟費用由上訴人負擔。
　  理  由
一、本件上訴人主張：（一）按「納稅義務人欠繳應納稅捐達一
    定金額者，得由司法機關或財政部，函請內政部入出境管理
    局限制其出境；其為營利事業者，得限制其負責人出境。」
    、「滯納金、利息、滯報金、怠報金、短估金及罰鍰等，除
    本法另有規定者外，準用本法有關稅捐之規定。」為稅捐稽
    徵法第24條第3項前段及第49條前段所規定。次按「在中華
    民國境內居住之個人或在中華民國境內之營利事業，其已確
    定之應納稅捐或關稅逾法定繳納期限尚未繳納，其欠繳稅款
    及已確定之罰鍰單計或合計，個人在新臺幣50萬元以上，營
    利事業在新臺幣100萬元以上者，由稅捐稽徵機關或海關報
    請財政部函請內政部入出境管理局限制該欠稅人或欠稅營利
    事業負責人出境。」、「第1項所稱之個人或營利事業，欠
    繳應納稅捐或關稅，在行政救濟程序終結前，個人在新臺幣
    75萬元以上，營利事業在新臺幣150萬元以上者，稅捐稽徵
    機關或海關得報請財政部函請內政部入出境管理局限制該欠
    稅人或欠稅營利事業負責人出境。」復為限制欠稅人或欠稅
    營利事業負責人出境實施辦法（以下簡稱限制出境實施辦法
    ）第2條第1項及第3項所規定。又「對於已提起行政救濟之
    欠稅案件，究應否限制欠稅人出境，重行核釋處理原則，說
    明：一、個人或營利事業欠繳應納稅捐，而提起行政救濟者
    ，在行政救濟終結前，原則上應免予限制該欠稅人或欠稅營
    利事業負責人出境，但有左列情形之一，且合於『限制欠稅
    人或欠稅營利事業負責人出境實施辦法』第2條第3項規定之
    限制出境標準者，應予限制出境：（一）納稅義務人經復查
    決定仍有應納稅額，而未繳納半數或提供相當擔保而提起訴
    願，經審酌確有限制出境之必要者。（二）‥‥。」亦為上
    訴人民國（下同）85年8月15日臺財稅第851915036號函釋在
    案。（二）查被上訴人為臺宏建設股份有限公司（以下簡稱
    臺宏建設公司）之負責人，該公司欠繳90年10月營業稅（含
    滯納金及滯納利息）新臺幣（下同）4,332,902元，經提起
    訴願，而未繳納半數或提供相當擔保。且依91年7月26日歸
    戶財產查詢清單，臺宏建設公司僅有座落臺北市○○區○○
    里○○路○段71號5樓之1房屋1棟，房屋現值為209,600元，
    按上訴人90年1月29日臺財稅字第0900450443號函規定，以
    已辦妥建物所有權登記之房屋為稅捐保全之標的時，其金額
    按稽徵機關核計之房屋現值加2成估價，故計值為251,520元
    ，遠不足該公司欠稅金額。又原處分機關臺北市稅捐稽徵處
    中北分處處分時，已遵照行政程序法第96條第1項第2款規定
    ，擬具「應辦理限制出境查簽表」，詳為表明：臺宏建設公
    司欠稅已達限制出境實施辦法第2條第3項規定之限制出境標
    準，並已依上訴人85年8月15日臺財稅第851915036號函釋暨
    臺北市稅捐稽徵處89年4月18日北市稽管甲字第8900769300
    號函規定審酌，因該公司已申請暫停營業，符合臺北市稅捐
    稽徵處上開規定標準第（4）點，故審認應予辦理限制負責
    人乙○○出境，並以臺宏建設公司負責人符合限制出境實施
    辦法第2條第3項，且經復查決定仍有應納稅額，而未繳納半
    數或提供相當擔保而提起訴願，經審酌確有限制出境之必要
    為由，以91年8月28日北市稽管甲字第09164948500號函，報
    由上訴人函轉境管局限制被上訴人出境，核無誤違，符合行
    政程序法第7條、第9條、第10條之規定，並無原判決所謂消
    極不行使裁量權之「裁量怠惰」。上訴人以被上訴人為限制
    出境對象，並無違誤，原判決有違反稅捐稽徵法第24條規定
    及採證之違法，當然違背法令，為此請廢棄原判決等語。
二、被上訴人則以：（一）本件稅捐機關核定補稅之處分所持理
    由於法有違，證據亦不充足，不得作為認定有虛報進項稅額
    並據以限制被上訴人出境之論據：1.本件工程為欽國公司所
    承攬，則由其開立統一發票給承作人，依法並無不合：查前
    開補稅處分並未舉證證明本件工程係交由何人承攬及該人有
    無承攬能力，而臺宏建設公司支付工程費用之支票，抬頭均
    指明受款人為欽國公司，此為原處分機關所不否認之事實，
    由此亦可證本件交易雙方當事人為欽國公司與臺宏建設公司
    。2.前開補稅處分以89年12月14日南機組南機法字第20664
    號將李富國移送臺灣高雄地方法院檢察署偵辦之移送書，推
    定臺宏建設公司有本案所稱之違章事實。查上開移送書除未
    明確指出與本案有何關聯外，且並非確定判決，不能作為本
    件違章漏稅之證據。3.關於以第三人調查筆錄作為證據，於
    法不合：前開補稅處分以調查局南機組約談第三人李富國、
    楊麗芳2人之談話筆錄作為認定臺宏建設公司虛報進項稅額
    之根據，惟各該人員並非臺宏建設公司代表人或職員，且各
    該筆錄內容如何，並未提示臺宏建設公司，俾臺宏建設公司
    得以了解說明答辯，則各該筆錄違反調查程序，不得作為認
    定之證據。且縱使楊麗芳在調查局南機組有陳述欽國公司開
    發票於借牌公司後，借牌公司會依發票金額開立付款支票存
    入該公司之銀行帳戶，用以造成借牌公司付款給欽國公司之
    證明，如依此陳述，也沒有直接、積極之證據，證明本件系
    爭交易為臺宏建設公司與欽國公司以外第三人間之交易行為
    。4.又納稅義務人有虛報進項稅額者，應追繳稅款，固為營
    業稅法第51條第5款所規定。依此規定，自應以納稅義務人
    有虛報進項稅額，並因而逃漏稅款者，始得據以追繳稅款及
    處罰，業經司法院釋字第337號解釋闡述甚明。因此，如無
    逃漏稅款，自不得補稅處罰。本案臺宏建設公司有實際交易
    事實，所取得之統一發票，符合營業稅法第33條之要件，且
    其上所載營業稅額，已據發票人欽國公司向主管稅捐機關繳
    納，則此項稅款既已實際繳納，臺宏建設公司以之申報扣抵
    銷項稅額，依法應無不合，亦無「虛報」之處，自無前開補
    稅處分所稱，「虛報進項稅額」及應予追繳稅款之情事。原
    補稅處分顯然違反營業稅法規定、上開司法院解釋及行政法
    院判決意旨。否則，如依原補稅處分，則一筆營業稅款，2
    次重複繳納，而不能扣抵，完全違反加值型營業稅之設計本
    質，其違誤及不公平、不合理之處，不言自明。5.綜上所述
    ，原補稅處分認定臺宏建設公司有虛報進項稅額3,752,383
    元，顯乏證據，以此為由限制臺宏建設公司之負責人即被上
    訴人出境，亦顯於法不合。（二）本件屬行政救濟程序中尚
    未確定之欠稅案件，不應限制被上訴人出境：本件對被上訴
    人之限制出境處分，依財政部85年8月15日臺財稅字第85191
    5036號函釋之意旨，被上訴人尚須符合：納稅義務人經復
    查決定仍有應納稅額，而未繳納半數或提供相當擔保而提起
    訴願、經審酌確有限制出境之必要者，始得予以限制出境
    。然上訴人並未就被上訴人限制出境尚應具備「經審酌確有
    限制出境之必要」之要件提出具體證據。請判決駁回上訴等
    語，資為抗辯。
三、原審斟酌全辯論意旨及調查證據之結果，以：（一）查限制
    出境實施辦法係依據稅捐稽徵法第24條第3項及關稅法第25
    條之1第3項之授權所訂定，上開辦法係為確保稅收，增進公
    共利益所必要，與憲法尚無牴觸，業經司法院釋字第345號
    解釋在案。被上訴人為臺宏建設公司之負責人，該公司應納
    90年10月營業稅，逾法定繳納期限（90年11月21日）未繳納
    ，合計欠繳稅款（含滯納金及滯納利息）4,332,902元，該
    欠稅事件經臺宏建設公司提起行政救濟，致尚未確定，上訴
    人以上開滯欠稅額已達限制出境實施辦法第2條第3項所定限
    制出境金額標準，且經復查決定仍有應納稅額，而未繳納半
    數或提供相當擔保而提起訴願，遂函請境管局限制被上訴人
    出境，固非無據；惟查對於行政救濟程序中尚未確定之欠稅
    案件，應否限制欠稅人出境乙節，財政部於85年8月15日以
    臺財稅第851915036號函釋「對於已提起行政救濟之欠稅案
    件，究應否限制欠稅人出境，重行核釋處理原則，說明：個
    人或營利事業欠繳應納稅捐，而提起行政救濟者，在行政救
    濟終結前，原則上應免予限制該欠稅人或欠稅營利事業負責
    人出境，但有左列情形之一，且合於「限制欠稅人或欠稅營
    利事業負責人出境實施辦法」第2條第3項規定之限制出境標
    準者，應予限制出境：（一）納稅義務人經復查決定仍有應
    納稅額，而未繳納半數或提供相當擔保而提起訴願，經審酌
    確有限制出境之必要者。（二）‥‥。」在案。上揭財政部
    函釋係就限制出境實施辦法第2條第3項所定對於第1項所稱
    之個人或營利事業，欠繳應納稅捐或關稅，在行政救濟程序
    終結前，個人在新臺幣75萬元以上，營利事業在新臺幣150
    萬元以上者，稅捐稽徵機關或海關「於如何之要件下」「得
    」報請財政部函請境管局限制出境所為之釋示，本於信賴保
    護與行政自我拘束原則，上訴人處理具體案件時，自應受該
    函釋之拘束（上訴人於答辯中亦引用此號函釋）。準此，本
    件欠稅數額，固已達限制出境實施辦法第2條第3項所定之額
    度，因尚於行政救濟程序中而未確定，依上揭財政部函釋意
    旨，尚須符合1.納稅義務人經復查決定仍有應納稅額，而未
    繳納半數或提供相當擔保而提起訴願、2.經審酌確有限制出
    境之必要者。始得予以限制出境。且如以書面為處分時，應
    依照行政程序法第96條第1項第2款規定，將處分之事實、理
    由及其法令依據，詳為表明。是本件限制出境處分，依上開
    說明，自應就其中「經審酌確有限制出境之必要」之要件，
    於處分書中將裁量審酌之情形與考量因素等詳予表明，始符
    合法律之規定。（二）按行政機關行使裁量權，除不得逾越
    法定之裁量範圍，並應符合法規授權之目的，且須依照比例
    原則，就當事人有利及不利之情形一併注意，否則即構成裁
    量瑕疵之違法，此觀行政程序法第7條、第9條、第10條規定
    自明。再者，法律所以賦予行政機關裁量權限，因法律的功
    能在抽象、概括地規範社會生活事實，立法技術與效能皆不
    容許法律對特定類型的生活事實從事過度詳盡的規制，加以
    生活事實之演變常非立法當時所能預見，故必須保留相當彈
    性以俾適用。職此，授與行政機關裁量權之意義即在於，行
    政機關於適用法律對具體個案作成決定時，得按照個案情節
    ，在法律劃定之範圍內擁有相當的自由決定權限。裁量權並
    非全無限制之自由或任意為之，行政機關行使裁量時，必須
    受法律授權目的之拘束，而且必須與個案情節有正當合理之
    連結，否則即屬裁量瑕疵，行政行為亦因此違法。裁量瑕疵
    主要有3種類型：「裁量怠惰」、「裁量逾越」、「裁量濫
    用」。行政訴訟法第4條第2項：「逾越權限或濫用權力之行
    政處分，以違法論」，第201條：「行政機關依裁量權所為
    之行政處分，以其作為或不作為逾越權限或濫用權力者為限
    ，行政法院得予撤銷」，雖然僅就「裁量逾越」與「裁量濫
    用」做規定，惟基於舉重以明輕之法理，解釋上尚應包括「
    裁量怠惰」之瑕疵類型。查本件上訴人於原處分函中，僅載
    述臺宏建設公司欠繳營業稅4,332,902元，已達限制出境實
    施辦法第2條第3項之標準，請予限制該公司負責人乙○○女
    士出境等情，未敘明其他要件或審酌裁量情形，直至訴願程
    序中，上訴人固補正稱本件「因未繳納半數或提供相當擔保
    而提起訴願，經審酌確有限制出境必要」之旨，於原審法院
    審理中則表明本件因未繳納應納稅額半數或提供相當擔保而
    予限制出境（見原審法院93年3月19日準備程序筆錄）；顯
    未就本件限制出境所尚應具備「經審酌確有限制出境之必要
    」之要件，行使裁量權限，乃消極不行使裁量權，顯係「裁
    量怠惰」之裁量瑕疵。從而原處分既有違誤，訴願決定未予
    糾正，亦嫌粗略，被上訴人執此指摘，訴請撤銷為有理由，
    爰將原處分及訴願決定予以撤銷，以資適法。
四、本院按「納稅義務人欠繳應納稅捐達一定金額者，得由司法
    機關或財政部，函請內政部入出境管理局限制其出境；其為
    營利事業者，得限制其負責人出境。」、「滯納金、利息、
    滯報金、怠報金、短估金及罰鍰等，除本法另有規定者外，
    準用本法有關稅捐之規定。」為稅捐稽徵法第24條第3項前
    段及第49條前段所明定。次按「在中華民國境內居住之個人
    或在中華民國境內之營利事業，其已確定之應納稅捐或關稅
    逾法定繳納期限尚未繳納，其欠繳稅款及已確定之罰鍰單計
    或合計，個人在新臺幣50萬元以上，營利事業在新臺幣100
    萬元以上者，由稅捐稽徵機關或海關報請財政部函請內政部
    入出境管理局限制該欠稅人或欠稅營利事業負責人出境。」
    、「第1項所稱之個人或營利事業，欠繳應納稅捐或關稅，
    在行政救濟程序終結前，個人在新臺幣75萬元以上，營利事
    業在新臺幣150萬元以上者，稅捐稽徵機關或海關得報請財
    政部函請內政部入出境管理局限制該欠稅人或欠稅營利事業
    負責人出境。」復為限制出境實施辦法第2條第1項及第3項
    所規定。本件被上訴人為臺宏建設公司之負責人，該公司因
    欠繳90年10月營業稅（含滯納金及滯納利息）4,332,902元
    ，臺北市稅捐稽徵處乃依限制出境實施辦法第2條第3項規定
    ，報由上訴人以91年9月2日臺財稅字第0910097123號函請內
    政部警政署入出境管理局（以下簡稱境管局）限制被上訴人
    出境，經該局以91年9月5日境愛岑字第0910097276號書函限
    制被上訴人出境。被上訴人不服，循序提起行政訴訟，獲原
    審法院訴願決定及原處分均撤銷之判決。上訴人不服原判決
    ，遂向本院提起本件上訴。原判決以本件上訴人於原處分函
    中，僅載述臺宏建設公司欠繳營業稅4,332,902元，已達限
    制出境實施辦法第2條第3項之標準，請予限制該公司負責人
    乙○○女士出境等情，未明其他要件或審酌裁量情形，顯
    未就本件限制出境尚應具備「經審酌確有限制出境之必要」
    之要件，行使裁量權限，乃消極不行使裁量權，顯係「裁量
    怠惰」之裁量瑕疵，訴願決定未予糾正，均有未合，因將原
    處分及訴願決定予以撤銷，經核於法並無違誤。上訴論旨，
    仍執前詞，指摘原判決不當，求予廢棄，非有理由，應予駁
    回。
據上論結，本件上訴為無理由，爰依行政訴訟法第255條第1項、
第98條第3項前段，判決如主文。
中　　華　　民　　國　　94　　年　　11　　月　　3 　　日
                  第一庭審判長法  官　葉　振　權
                              法  官　陳　秀　美
                              法  官　劉　鑫　楨
                              法  官　吳　明　鴻
                              法  官　梁  松  雄
以  上  正  本  證  明  與  原  本  無  異
中　　華　　民　　國　　94　　年　　11　　月　　3　　 日
　　　　　　　　　　　　　　　書記官　郭　育　玎
